【裁判字號】    99,台上,1598
【裁判日期】    990826
【裁判案由】    請求所有權移轉登記
【裁判全文】
最高法院民事判決            九十九年度台上字第一五九八號
上  訴  人  乙○○
訴訟代理人  周佳弘律師
被 上訴 人  甲○○
            丙○○
共      同
訴訟代理人  張麗真律師
            林辰彥律師
上列當事人間請求所有權移轉登記事件，上訴人對於中華民國九
十九年三月三十一日台灣高等法院第二審判決（九十八年度重上
字第六九九號），提起上訴，本院判決如下：
    主  文
原判決廢棄，發回台灣高等法院。
    理  由
本件原審將第一審所為上訴人勝訴部分（請求被上訴人甲○○移
轉所有權登記部分）之判決廢棄，改判駁回其該部分之訴，並維
持第一審所為上訴人敗訴部分（請求被上訴人丙○○移轉所有權
登記部分）之判決，駁回上訴人對該部分之上訴，無非以：繼承
人有數人時，在分割遺產前，各繼承人對於遺產全部為公同共有
。公同共有人之權利義務，依其公同關係所由規定之法律或契約
定之。除前項之法律或契約另有規定外，公同共有物之處分，及
其他之權利行使，應得公同共有人全體之同意，民法第一千一百
五十一條、第八百二十八條分別定有明文。次按所有權以外之公
同共有財產權之爭執，如由公同共有人中之一人起訴者，依民法
第八百三十一條之規定準用同法第八百二十八條第二項規定之結
果，除依其公同關係所由規定之法律或契約另有規定外，須得其
他公同共有人全體之同意，始能謂當事人之適格無欠缺。當事人
之適格為訴權存在要件之一，原告就為訴訟標的之法律關係如無
訴訟實施權，當事人即非適格，其訴權存在之要件亦即不能認為
具備，法院自應認其訴為無理由予以駁回。查未辦理保存登記之
門牌台北縣蘆洲市○○路六十二號房屋（下稱系爭房屋）坐落合
成號祭祀公業所有之同市○○段（下均同段）四三三之四、四三
三之五、四三三之七地號土地上；訴外人李俊叡等人所有之房屋
亦占用合成號祭祀公業所有之四三三、四三四、三六六、三六七
等地號土地。上訴人與訴外人李俊叡等人為合法取得上開土地，
於民國九十五年七月十八日與甲○○簽訂系爭委託契約，共同委
託甲○○辦理合法取得上開土地所有權事宜，上訴人依約取得上
開為基地之三筆並取得鄰近系爭房屋之空地四三三之六地號土地
（下合稱系爭土地）。但系爭委託書記載「座落蘆洲市○○段43
3、434、366、367四筆土地為合成號祭祀公業土地，共計五五八
‧六五坪，今土地上房屋所有權人願委託居德代書事務所辦理合
法取得所有權」，可知系爭委託書係房屋所有權人為取得房屋座
落土地之所有權而簽訂。惟上訴人自承：系爭房屋係其祖產，為
其祖父陳第所建，由陳第之長子陳福星、次子陳明德、三子陳明
全居住使用，房屋設有稅籍，分別為陳明全及其妻陳林雪雲之名
義：如第一審判決附圖A、B、C 之系爭房屋均屬未辦理保存登記
之建物，所有權屬於伊祖父陳第，陳第為原始起造人，建物屬其
後代公同共有乙節，既為被上訴人所不爭。堪認系爭房屋係屬陳
第之全體繼承人公同共有，則關於系爭房屋之處分及其他之權利
行使，應得公同共有人全體之同意。上訴人為陳第之孫，並非家
長，其未立證證明其係管理家務者，亦未證明已得系爭房屋公同
共有人全體之同意，其為公同共有物之財產權起訴請求，當事人
之適格係有欠缺。且上訴人未立證證明已得公同共有人全體同意
簽署系爭委託書，系爭委託書對全體公同共有人不生效力。其本
於公同共有物所簽訂系爭委託書之法律關係，請求被上訴人甲○
○、丙○○應於上訴人依序各給付八百五十三萬九千七百零六元
、八百九十七萬七千二百八十七元之同時，各將其系爭土地所有
權應有部分各二分之一移轉登記予上訴人，為無理由，不應准許
等詞，為其判斷之基礎。
惟按當事人之適格，係指當事人就特定訴訟標的有實施訴訟之權
能而言，此項權能之有無，應依當事人與特定訴訟標的之關係定
之，且係依原告起訴主張之事實決之，非依法院判斷之結果定之
。在給付訴訟，主張權利存在之人，以其主張有給付義務之人為
被告，當事人即為適格。復按債權人基於債之關係，得向債務人
請求給付，民法第一百九十九條第一項定有明文。而債權債務之
主體應以締結契約之當事人為準，故凡主張係契約上之債權人，
不問其實際情形如何，對於債務人當然得主張行使契約上之權利
，其以債務人為被告提起訴訟，請求履行契約，要難謂於當事人
之適格有何欠缺。查本件上訴人主張其係系爭委託契約之權利人
，其本於系爭委託契約主張其權利存在之人，而以其主張有給付
移轉系爭土地所有權登記義務之被上訴人甲○○、丙○○為被告
，當事人即為適格。此不因其請求移轉所有權登記之系爭土地，
目的供系爭房屋之基地使用而使系爭房屋之公同共有人受益而受
影響。而此契約法律關係，係存在於締結契約之當事人，非關於
系爭房屋之處分及其他之權利行使，而應得系爭房屋公同共有人
全體之同意。乃原審未察，將之混為一談，或謂當事人之適格係
有欠缺；或謂系爭委託書對全體公同共有人不生效力，不得本於
公同共有物所簽訂系爭委託書之法律關係，向被上訴人請求系爭
土地之所有權移轉登記，而為不利於上訴人之論斷，殊屬違誤。
上訴論旨，據以指摘原判決為不當，聲明廢棄，為有理由。
據上論結，本件上訴為有理由。依民事訴訟法第四百七十七條第
一項、第四百七十八條第二項，判決如主文。
中    華    民    國  九十九  年    八    月  二十六  日
                      最高法院民事第七庭
                          審判長法官  劉  福  聲
                                法官  鄭  玉  山
                                法官  黃  義  豐
                                法官  劉  靜  嫻
                                法官  袁  靜  文
本件正本證明與原本無異
                                      書  記  官
中    華    民    國  九十九  年    九    月    七    日
                                                     m

司法院資訊處製作；財團法人民間司法改革基金會備份。
